【裁判字號】    93,建上易,3
【裁判日期】    950607
【裁判案由】    給付工程款
【裁判全文】
臺灣高等法院高雄分院民事判決         93年度建上易字第3號
上  訴  人  丙○○
訴訟代理人  連立堅律師
            李淑欣律師
複 代理 人  蘇琬婷律師
被 上訴 人  甲○○
            乙○○
上列當事人間請求給付工程款事件，上訴人對於民國93年10月13
日臺灣高雄地方法院93年度訴字第594 號第一審判決提起上訴，
本院於95年5月24日言詞辯論終結，判決如下：
    主  文
原判決關於駁回上訴人後開第二項之訴部分，及訴訟費用之裁判
，均廢棄。
被上訴人甲○○應給付上訴人新台幣（下同）伍拾陸萬貳仟元，
及自民國93年1 月16日起至清償日止，按年息百分之五計算之利
息。
其餘上訴駁回。
第一、二審訴訟費用由被上訴人甲○○負擔五分之四，其餘由上
訴人負擔。
    事實及理由
一、上訴人主張：伊於民國92年11月10日經由訴外人廖日昇之居
    間，承攬被上訴人發包坐落在台中縣中清路135 號之39號雅
    苑餐廳之增建工程，工作內容包括鐵皮房屋一棟、停車場、
    圍牆浪板、招牌架、橢圓造型採光罩、雨棚、八角亭、及中
    空3 層玻璃門2 組等項目（下稱系爭工程），約定總工程款
    為84萬6164元。因被上訴人曾宣稱該餐廳除其2 人為股東外
    ，戊○○亦係合夥人，故伊根據被上訴人之要求，於估價單
    上增列其合夥人戊○○為定作人。又伊經被上訴人甲○○帶
    領至現場施工，已完成大部分工作物，其餘採光罩工程伊已
    完成鐵架而僅尚未安裝壓克力板，伊於93年元月初完成點交
    ，兩造並就剩餘未完成之工作物，同意減少報酬，協議報酬
    減為72萬元，嗣被上訴人卻拒不給付報酬，經伊催告，均未
    置理。爰依民法第505 條第1 項，求為判決：被上訴人應給
    付上訴人72萬元，及自93年1 月13日起至清償日止，按年息
    5 ％計算之利息。原審判決上訴人全部敗訴，上訴人於本院
    聲明廢棄原判決，求為准如上述之請求，並就其請求之本息
    ，擴張聲明被上訴人應「連帶」給付。
二、被上訴人則以：被上訴人甲○○於92年7 月間受僱於雅晏股
    份有限公司（下稱雅晏公司）擔任總監，負責雅晏公司關於
    雅晏都市風呂會館（下稱雅晏會館）之規劃、施工及監督工
    作。甲○○因與上訴人係舊識，而將系爭工程介紹予上訴人
    施作，並因承辦系爭工程監工而與上訴人談妥總工程款為77
    萬元，且囑上訴人須與雅宴公司簽約，故系爭工程係雅晏公
    司發包於上訴人之雜項工程，甲○○僅負責審查、監造工作
    ，並非定作人，亦未與上訴人就系爭工程達成減少報酬之協
    議。且上訴人就系爭工程之停車場警衛室，尚未施作門窗，
    採光罩部分亦未施作完成，致未驗收點交。又被上訴人乙○
    ○係甲○○之妻，與上訴人並不相識，亦與系爭工程無關，
    上訴人請求被上訴人給付報酬，顯然無據等語，資為抗辯。
    並於本院聲明駁回上訴人之上訴。
三、上訴人主張其於92年11月10日承攬坐落在台中縣中清路135
    號之39號雅苑餐廳之增建工程，工作內容包括鐵皮房屋一棟
    、停車場、圍牆浪板、招牌架、橢圓造型採光罩、雨棚、八
    角亭、及中空3 層玻璃門2 組等項目，上訴人已完成大部分
    工作，迄未收取報酬等情，為兩造所不爭，堪信為真實。惟
    被上訴人以前開情詞置辯，是兩造爭點在於：(一)被上訴人是
    否為系爭工程之定作人？(二)上訴人得否請求被上訴人給付報
    酬及其金額若干？
四、關於被上訴人是否為系爭工程之定作人部分：
  (一)被上訴人甲○○雖否認其為系爭工程之定作人，辯稱：伊係
    介紹系爭工程給上訴人施作，定作人係雅宴公司，伊受雇雅
    宴公司承辦系爭工程，而與上訴人談妥工程款為77萬元，伊
    有叫上訴人與雅宴公司簽約，伊不知上訴人為何未與雅宴公
    司簽約云云。惟上訴人否認甲○○有告訴伊要與雅宴公司簽
    約，並舉證人廖日昇證述：「甲○○撥電話給我，詢問我如
    何和丙○○聯絡，說有工作要給丙○○作，後來我聯絡到丙
    ○○一起到雅晏餐廳，甲○○說工作要交給丙○○作，並帶
    丙○○到施工現場看工地，當時我問甲○○餐廳是否你的，
    甲○○說他有股份，後來介紹完工作內容後，甲○○要求丙
    ○○寫報價單，叫丙○○直接去工作，後來丙○○如何工作
    我不清楚，我認為工程是甲○○直接叫丙○○去作的。」「
    （甲○○是否提及要求丙○○跟誰簽約？）沒有，就直接叫
    丙○○承作工程。」（見原審卷第154 頁），且甲○○於本
    院亦自承是伊與上訴人談工程款77萬元，是伊叫上訴人施工
    沒錯等情（見本院卷第55頁）。參以證人丁○○證述：「雅
    苑餐廳的內部要整修，由我總承包，我是與甲○○簽約，雅
    苑餐廳外面也要做風呂會館，那時因為甲○○說『雅苑餐廳
    』的名稱，要改成『雅宴都市風呂會館』，這部份的工程叫
    做新建工程，丙○○所承包的工程是屬於新建工程當中的增
    建工程，本來新建工程也是由我來承包，也是我與甲○○定
    契約，因為工程款原本15天1 期，但是雅苑餐廳的股東和甲
    ○○違反約定，開了壹個月期的票給我，而且到期日也跳票
    ，所以我就放慢工程進度，沒有作增建工程，後來由丙○○
    作」「（你承包工程的定作人是誰？）是甲○○。」等情，
    足認系爭工程原係丁○○向甲○○所承攬工程中之一部分，
    因故未施作，甲○○始透過廖日昇之聯絡而主動找上訴人前
    來施作，並與上訴人洽談報酬，上訴人亦經甲○○之指示而
    施作系爭工程甚明。是上訴人主張甲○○係系爭工程之定作
    人等語，洵屬有據。甲○○抗辯系爭工程之定作人係雅宴公
    司，伊有叫上訴人與雅宴公司簽約云云，不足採信。至甲○
    ○所提出之估價單上雖記載抬頭為「林總監」，及其所稱上
    訴人擬與雅宴公司簽約之合約書，未有雅宴公司之簽章，均
    不足推翻甲○○係定作人之事實。又上訴人請求訴外人戊○
    ○給付72萬元工程款固經台灣台中地方法院以93年度促字第
    2009號發給支付命令確定在案，惟甲○○並非該案之當事人
    ，自不受該確定支付命令之拘束，甲○○執此抗辯其非定作
    人云云，亦非可採。
  (二)上訴人主張被上訴人乙○○亦為系爭工程之定作人云云，為
    乙○○所否認，自應由上訴人負舉證之責。上訴人雖提出記
    載抬頭為甲○○、乙○○、戊○○之估價單為證，惟該估價
    單僅係上訴人向甲○○報價自行填載而提出之文書，甲○○
    亦否認上訴人交付該估價單時，其上抬頭有甲○○、乙○○
    、戊○○等姓名之記載，自不得憑此即認乙○○為系爭工程
    之定作人。且上訴人所舉證人廖日昇證述：「（本件系爭工
    程是由甲○○一人發包或和乙○○一起發包？）現場都是甲
    ○○跟丙○○講發包的事情，當時是認為甲○○一人發包，
    後來丙○○拿不到發包的錢，查雅晏公司的資料，發現乙○
    ○是股東，才覺得應該是甲○○與乙○○一起發包的。」（
    見原審卷第155 頁），是以上訴人主張乙○○亦為系爭工程
    之定作人云云，並未舉證以實其說，自非可採。
  (三)綜上，被上訴人甲○○為系爭工程之定作人，被上訴人乙○
    ○並非系爭工程之定作人，應堪認定。
五、關於上訴人得否請求被上訴人給付報酬及其金額若干部分：
  (一)上訴人主張系爭工程之總工程款為84萬6164元，雖提出合計
    金額相符之估價單二份為證，被上訴人甲○○對於該二份估
    價單之內容固不爭執，但辯稱伊與上訴人談妥總工程款為77
    萬元，並非80餘萬元等語。經查上訴人於93年3 月31日具狀
    自承原估價單為77萬餘元（見原審卷第146 頁）；並於93年
    4 月15日到庭陳述：甲○○說不用簽約，依照估價單施作即
    可，原本工程做好要花78萬元等語（見原審卷第59頁），是
    上訴人就系爭工程約定之工程款若干，陳述不一，自尚難僅
    憑上訴人提出合計為84萬6164元之二份估價單，遽認上訴人
    與甲○○就系爭工程所約定之總工程款為84萬6164元。又甲
    ○○所稱工程款77萬元，與上訴人所稱77萬餘元或78萬元較
    符事實。而上訴人並未舉證證明其與甲○○所約定之總工程
    款有超過77萬元，是甲○○抗辯其與上訴人談妥總工程款77
    萬元等語，自屬可採。
  (二)被上訴人甲○○對上訴人已完成大部分工程並無爭執，辯稱
    停車場警衛室之門窗尚未施作，採光罩工程亦未施作完成，
    致未驗收點交等語。上訴人雖不爭執其尚未完成採光罩工程
    ，惟否認系爭停車場警衛室之門窗，係屬雙方所約定之工程
    項目。查上訴人所提出之估價單有關停車場工程僅記載「四
    角亭」，並未記載警衛室門窗，甲○○又未舉證證明該警衛
    室之門窗施作係屬系爭工程所約定之工程項目，其辯稱上訴
    人依約應施作門窗云云，尚難採信。是本件上訴人施作系爭
    工程，僅採光罩工程尚未完成。
  (三)上訴人主張其餘甲○○就採光罩工程尚未完成部分，同意減
    少報酬，協議報酬減為72萬元云云，為甲○○所否認，上訴
    人並未舉證以實其說，固非可採。惟按稱承攬者，謂當事人
    約定，一方為他方完成一定之工作，他方俟工作完成，給付
    報酬之契約，報酬，應於工作交付時給付之，無須交付者，
    應於工作完成時給付，民法第497 條、第505 條第1 項分別
    定有明文。本件上訴人雖未完成全部工程，但除採光罩工程
    部分外，其餘工程項目既已完成，且依上訴人與甲○○所提
    估價單之記載，報酬係就各項工程項目分別定之，則上訴人
    已完成工作部分之報酬請求權已發生。而甲○○既否認其為
    系爭工程之定作人，自難期待甲○○可能受領上訴人交付系
    爭已完成之工作物，且甲○○復未舉證證明其與上訴人間另
    有特約須系爭工程全部完成時，上訴人始得請求給付報酬，
    是除系爭採光罩工程外，甲○○對於上訴人已完成之工作，
    自應負有給付報酬之義務，甲○○以系爭工程尚未全部完成
    致未驗收點交，抗辯上訴人不得請求給付報酬云云，尚非可
    採。
  (四)又上訴人與甲○○就系爭工程約定總工程款為77萬元，已如
    前述，其中採光罩工程尚未完成，該工程項目之報酬不得請
    求，應由總工程款中扣除。甲○○依其所提估價單主張此工
    程項目應扣除報酬20萬8000元，而上訴人並未舉證證明此工
    程項目之報酬低於20萬8000元，依此扣除後，上訴人就已完
    成之工作得向甲○○請求給付之報酬為56萬2000元（000000
    -000000=562000）。又上訴人曾於93年1 月14日以存證信函
    催告甲○○給付報酬，該信函於翌日送達甲○○，有存證信
    函及回執在卷可查（見原審卷第9 、10頁），故甲○○應自
    93年1 月16日起負遲延責任。至被上訴人乙○○既非系爭工
    程之定作人，上訴人請求乙○○應與甲○○連帶給付報酬，
    洵屬無據。
六、綜上所述，上訴人依承攬契約，請求被上訴人甲○○給付56
    萬2000元及自93年1 月16日起至清償日止，按年息5 ％計算
    之利息，即屬正當，應予准許，逾此範圍之請求，即非正當
    ，不應准許。上開應准許部分，原審判決上訴人敗訴，尚有
    未洽，上訴意旨指摘原判決此部分不當，求予廢棄改判，為
    有理由，爰由本院予以廢棄改判如主文第二項所示。至不應
    准許部分，原審為上訴人敗訴之判決，核無違誤，上訴意旨
    求予廢棄改判，為無理由，應駁回此部分之上訴。至兩造其
    餘主張及所舉證據，於判決結果不生影響，毋庸遂一論述，
    併此敘明。
七、據上論結，本件上訴為一部有理由，一部無理由，依民事訴
    訟法第449 條第1 項、第450 條、第79條，判決如主文。
中    華    民    國    95    年    6    月    7    日
                        民事第四庭
                            審判長法官     蔡文貴
                                  法官     黃科瑜
                                  法官     徐文祥
以上正本證明與原本無異。
本件不得上訴。
中    華    民    國    95    年    6     月    7     日
                              書 記 官     陳金卿


司法院資訊處製作；財團法人民間司法改革基金會備份。
